【裁判字號】    93,易,618
【裁判日期】    950111
【裁判案由】    侵占
【裁判全文】
臺灣桃園地方法院刑事判決               93年度易字第618號
公  訴  人  臺灣桃園地方法院檢察署檢察官
被      告  丁○○
上列被告因業務侵占案件，經檢察官提起公訴（92年度偵續字第
78號），本院判決如下︰
    主  文
丁○○連續意圖為自己不法之所有，而侵占對於業務上所持有之
物，處有期徒刑壹年陸月。
    事  實
一、丁○○自民國八十年五月二十七日起至八十九年三月三十一
    日止，在福太醫院兼任會計部、總務部主任，並為福太醫院
    保管該院在萬泰商業銀行桃園分行（下簡稱萬泰銀行）開設
    之000000000000號帳戶存摺、印章，及該院在
    臺灣土地銀行桃園分行（下簡稱土地銀行）領用之支票本（
    帳號：五七一０之九號），為從事相關業務之人，詎丁○○
    竟利用其擔任上揭二項職務，集福太醫院金錢之支出、管理
    於一身，無人稽核之漏洞，意圖為自己不法之所有，並基於
    業務侵占之概括犯意，在上開任職期間內，或自上揭帳戶內
    提領現金，或憑藉其權限，以福太醫院名義簽發支票，連續
    將下列五筆款項侵吞入己，挪為己用，所為之具體業務侵占
    行為如下：
（一）於八十六年九月十五日，自上開萬泰銀行帳戶內，提領新
      台幣（下同）三十萬元後，與丁○○自有之現金二十萬元
      合共五十萬元，存入賴女在世華銀行桃園分行開設之00
      000000000號帳戶。
（二）於八十六年十一月二十七日，自福太醫院上開帳戶內，提
      領現金十萬元。
（三）於八十六年十一月二十八日，自福太醫院上開帳戶內提領
      九十三萬元。
（四）於八十九年二月二十九日，自福太醫院上開帳戶內提領六
      十萬元。
（五）於八十七年七月三十日，自行由其保管之上開支票本內，
      隨意抽取一張已預載付款人為土地銀行桃園分行，票號為
      ＡＲＣ0000000號之支票後，再於前開支票上填寫
      發票日為八十七年七月三十日，金額為三萬六千五百九十
      九元，並蓋用福太醫院之大、小章後，交付予「榮陞汽車
      股份有限公司」，以支付丁○○個人應付之汽車保險費。
      「榮陞汽車股份有限公司」嗣並透過其在華南商業銀行桃
      園分行開設之000000000000號帳戶，將上開
      支票提示兌現。
二、嗣丁○○於八十九年三月三十一日離職後，福太醫院發現相
    關帳目不清，經自行核帳後，始發覺上情。
三、案經福太醫院負責人甲○○訴請臺灣桃園地方法院檢察署檢
    察官偵查起訴。
    理  由
一、訊據被告丁○○固坦承在兼任福太醫院會計部、總務部主任
    期間內，先後自福太醫院在萬泰銀行開設之上開帳戶中，分
    次提領三十萬元、十萬元、九十三萬元、六十萬元等四筆款
    項，另以福太醫院名義，簽發面額三萬六千五百九十九元之
    ＡＲＣ0000000號支票一張，償付其積欠「榮陞汽車
    股份有限公司」之汽車保險費等事實，惟矢口否認有何業務
    侵占之犯行。辯稱：伊為福太醫院墊付醫生之現金薪資、醫
    療耗材等支出，故事後伊再由醫院帳戶內領款償付，至於支
    票，則是伊向前院長陳文正借用的，陳文正事先有同意，事
    後伊也已經將款項還給會計丙○○云云。經查：
（一）被告自八十年五月二十七日起至八十九年三月三十一日止
      ，在福太醫院兼任會計部、總務部主任，並為福太醫院保
      管該院在萬泰銀行開設之000000000000號帳
      戶存摺、印章，及該院在土地銀行桃園分行領用之支票本
      （帳號：五七一０之九號），嗣其分別於八十六年九月十
      五日、十一月二十七日、十一月二十八日及八十九年二月
      二十九日，先後自福太醫院上揭萬泰銀行帳戶內，各提領
      三十萬元、十萬元、九十三萬元及六十萬元，另於八十七
      年七月三十日，以福太醫院名義，簽發一張發票日為八十
      七年七月三十日，付款人為土地銀行桃園分行，面額三萬
      六千五百九十九元，票號ＡＲＣ0000000號之支票
      ，交予「榮陞汽車股份有限公司」，以支付其個人應付之
      汽車保險費，上開支票嗣並由「榮陞汽車股份有限公司」
      透過華南商業銀行桃園分行提示兌現等事實，業經被告自
      承屬實，並有上揭福太醫院萬泰銀行帳戶之對帳單、支票
      影本、萬泰銀行桃園分行九十一年四月十七日（九一）桃
      園字第０八七號函暨所附傳票、華南商業銀行桃園分行九
      十年九月二十四日（九十）華桃存字第一七五號函附卷可
      稽（他字卷第一百六十四頁至第一百六十六頁、第二百二
      十頁，偵字卷第五十六頁至第五十八頁，本院八十九年度
      桃小調字第三二二號卷第一百０五頁）。
（二）證人即接任之會計乙○○到庭證稱略以：伊八十九年三月
      一日起，陸續交接福太醫院的帳冊，在交接的過程中，發
      現萬泰銀行的甲、乙存存摺，華南銀行的甲存存摺，空白
      支票本沒有交還，（前會計）丙○○有列一張交接明細給
      伊，伊才去銀行調交易明細，發現八十九年二月二十九日
      有提領六十萬元的現金，丙○○說她也不知道這筆錢的用
      途，之後發現八十六年九月十五日有三十萬元匯入被告帳
      戶，八十六年十一月二十七日、十一月二十八日各被提領
      十萬元、九十三萬元，帳冊上沒有這些款項用途的記載，
      也沒有傳票，本件開給保險公司的支票情形，也是一樣等
      語（本院九十四年十二月二十八日筆錄）。證人丙○○到
      庭證稱略以：伊負責處理福太醫院的帳，醫院的現金支出
      ，必須要製作現金傳票，交給伊列入醫院帳冊，現金如果
      由伊支付，傳票就由伊填寫，如果是被告去領，被告也會
      自己製作傳票交給伊記帳。提領現金時，提領的人要將錢
      交給伊，伊再製作現金收入傳票，如果再支出，則必須製
      作現金支出傳票，若未將錢交給伊，例如直接支付利息，
      伊就製作轉帳傳票。八十四年後，被告跟伊說萬泰銀行帳
      戶已經沒有使用，叫伊不用再做這部分的帳等語（本院九
      十四年十一月十六日筆錄）。是則，被告領取上開五筆款
      項，均未告知丙○○入帳，又無法合理交代用途，甚且向
      丙○○佯稱：已經不用再做萬泰銀行帳戶的帳等語，佐以
      被告在離職時，又未將保管之萬泰銀行帳戶存摺、支票本
      交還，不無藉此混淆帳目之意，綜上，自足認定該五筆款
      項，已遭被告個人挪用，被告有為自己不法所有之侵占意
      圖，應堪認定。
（三）被告雖辯稱：伊為福太醫院墊付醫生之現金薪資、醫療耗
      材等支出，故事後伊再由醫院帳戶內領款償付，至於支票
      ，則是伊向院長陳文正借用的，陳文正事先有同意，事後
      伊也有將款項還給會計丙○○云云。惟查，證人陳文正於
      檢察官偵查中證稱略以：伊從八十年至八十二年間，另自
      八十五年至八十九年間擔任福太醫院的院長，福太醫院缺
      資金，是由股東拿錢出來墊，不會跟員工借錢。福太醫院
      開支票，要蓋福太醫院的大印章，再加蓋伊或涂百洲、饒
      奇雲的章，被告保管有饒奇雲的章，故伊不知道被告在八
      十七年七月間，有開福太醫院的支票繳交汽車保險費等語
      （偵續卷第三十頁反面，陳文正之偵訊筆錄，業經被告同
      意引用為證據）。證人丙○○在本院審理時證稱：福太醫
      院曾因資金短絀，而向院長陳文正借款，但沒有向員工借
      過款，被告說有借錢給醫院，伊不記得有這種情形等語（
      本院九十四年十一月十六日筆錄）。且帳冊內亦確實查無
      本件五筆款項之傳票或帳目，此如前述，以上事證，均難
      佐證被告所辯；伊先墊款給福太醫院，事後由福太醫院還
      款，支票是向陳文正借的云云屬實。且查，被告自福太醫
      院萬泰銀行帳戶分次提領之四筆現金各為三十萬元、十萬
      元、九十三萬元及六十萬元，不僅各單筆金額均甚高，合
      計更有約二百萬元之多，果若被告確有為福太醫院墊款、
      還款等情事，則被告為自己利益著想，理應保留相關憑證
      ，以備日後與福太醫院結算，準此，被告迄今始終未能提
      出其為福太醫院墊款之相關事證，以實其說，甚至無法指
      出其究竟為福太醫院墊付何種款項，亦明顯與常情不符。
      況且，被告身兼福太醫院之會計、總務工作，對相關會計
      及記帳流程，知之甚稔，其在本院調查時，經質以：「若
      員工先替醫院墊款，如何記帳」時，亦答稱：「丙○○會
      先在帳上記載墊款，還的時候，她也會在帳上沖回來，墊
      錢的員工向丙○○告知墊款時，也會將收據交給丙○○」
      等語（本院九十三年七月十六日筆錄），是則，果若被告
      確有為福太醫院墊款之情事，帳冊內豈會對相關款項用途
      之記載，均付闕如？被告亦不應坐視丙○○不加登帳，始
      符常理。不僅如此，本件福太醫院在萬泰銀行之帳戶內，
      自八十六年五月三十日起至八十六年十一月二十八日止，
      存款數字不少於五十五萬餘元，八十九年二月間之存款亦
      有六十七萬餘元，有前揭存款明細表可稽，以此論之，福
      太醫院在前揭時間內，實無因資金不足，而向被告借款之
      必要。更有甚者，被告在八十九年二月二十九日提領六十
      萬元時，翌日乙○○即將前來接任會計，雙方交接在即，
      則被告又何以不告知乙○○有該筆款項之支出？被告所辯
      在在與常理矛盾，且與現有事證亦有不符，應係卸責之詞
      ，不足採信。
（四）被告擔任福太醫院總務部主任，掌管現金出納，並保管有
      福太醫院之支票本、印章，及股東饒奇雲之印章，此分經
      被告與證人陳文正於檢察官偵查中陳明在卷，陳文正並補
      稱：伊只有事後看報表等語（偵續卷第三十頁反面），顯
      見被告係有權代福太醫院簽發支票之人。是故，被告簽發
      本件支票，僅涉及侵占支票之票款，與偽造有價證券無涉
      ，併予敘明。
（五）綜上所述，本件事證已臻明確，被告犯行已堪認定，應依
      法論科。
二、被告兼任福太醫院之會計部、總務部主任，掌管福太醫院之
    存摺、印章、支票簿，自係從事相關業務之人。核被告丁○○所為，係犯刑法第三百三十六條第二項之業務侵占罪。被
    告前後五次侵占福太醫院之款項，前四筆侵占款項之時間緊
    接，五次犯行則係犯構成要件相同之罪名，參以被告係利用
    其身兼福太醫院總務部、會計部主任，無人稽核其如何使用
    福太醫院款項之機會犯罪，以相同手法犯罪，應足認其五次
    所為，均係基於概括犯意，而反覆為之，為連續犯，應依刑
    法第五十六條規定以一罪論，並加重其刑。爰審酌被告此前
    並無前科，有其臺灣高等法院被告前案紀錄表一份附卷可稽
    ，素行良好，被告犯罪之動機、手段，所侵占之金額約二百
    萬元，及被告犯後並未坦承犯行，迄今亦未與福太醫院和解
    等一切情狀，量處如主文所示之刑，以資懲儆。
據上論斷，應依刑事訴訟法第二百九十九條第一項前段，刑法第
五十六條、第三百三十六條第二項，罰金罰鍰提高標準條例第一
條前段，判決如主文。
本案經檢察官楊挺宏到庭執行職務。
中    華    民    國    95    年    1     月    11    日
                  刑事第八庭  審判長法  官   曾家貽
                                    法  官   魏于傑
                                    法  官   陳彥宏
以上正本證明與原本無異。
對於本判決如不服，應於送達後十日內，向本院提出上訴狀。
                                    書記官   翁其良
中    華    民    國    95    年    1     月    11    日
論罪法條：刑法第三百三十六條第二項
中華民國刑法第336條
(公務公益侵占罪、業務侵占罪)
對於公務上或因公益所持有之物，犯前條第一項之罪者，處一年
以上七年以下有期徒刑，得併科五千元以下罰金。
對於業務上所持有之物，犯前條第一項之罪者，處六月以上五年
以下有期徒刑，得併科三千元以下罰金。
前二項之未遂犯罰之。


司法院資訊處製作；財團法人民間司法改革基金會備份。
